【裁判字號】    95,交訴,57
【裁判日期】    951219
【裁判案由】    業務過失致死
【裁判全文】
臺灣士林地方法院刑事判決              95年度交訴字第57號
公  訴  人  臺灣士林地方法院檢察署檢察官
被      告  甲○○
上列被告因業務過失致死案件，經檢察官提起公訴（95年度偵字
第7094號），經本院訊問被告後，被告為有罪之陳述，本院合議
庭裁定認本件宜由受命法官獨任進行簡式審判程序審理，判決如
下：
    主  文
甲○○從事業務之人，因業務上之過失致人於死，處有期徒刑陸
月，如易科罰金，以銀元參佰元折算壹日，緩刑貳年。
    事  實
一、甲○○係「福爾摩砂建材有限公司」動力機械工程車駕駛員
    ，為從事駕駛業務之人，於民國95年5 月26日上午8 時50分
    許，在臺北市士林區○○○路○ 段2 巷14號「福爾摩砂砂石
    場」內，駕駛動力機械剷砂機由南往北方向倒車行駛，本應
    注意動力機械工程車駕駛人駕駛動力機械工程車倒車時，應
    顯示倒車燈光或手勢，謹慎緩慢後倒，並應注意其他車輛及
    行人，且依當時係日間、天氣晴、視距良好、現場亦無障礙
    物等情形觀之，並無任何足令甲○○不能注意之情事，竟疏
    未注意，貿然倒車撞及自後方走來之連陳菜，致使連陳菜因
    此受有全身多處挫傷、骨盆骨折、右側股骨開放性骨折等傷
    害，經送醫急救，仍於同日上午9 時41分許，因傷重不治死
    亡。甲○○於肇事後，主動報警處理，在未被有偵查犯罪權
    限之機關或公務員知悉犯罪嫌疑人前，不逃避接受裁判，停
    留現場，嗣於警方據報前往現場處理時，即當場承認為肇事
    人，因而接受裁判。
二、案經臺北市政府警察局士林分局報請臺灣士林地方法院檢察
    署檢察官相驗後偵查起訴。
    理  由
一、訊據被告甲○○於警訊、檢察官偵查中及本院審理時，對上
    揭犯罪事實均坦承不諱，復有道路交通事故調查報告表、臺
    北市政府警察局士林分局交通分隊交通事故談話紀錄表、道
    路交通事故補充資料表、道路交通事故現場圖、現場照片、
    內政部警政署警察局鑑驗書、台北市政府警察局士林分局現
    場勘查報告書等件存卷可資佐證（見相驗卷第21頁至第25頁
    、第28頁至第37頁、第55頁至第60頁及本院卷）；又被害人
    連陳菜因本件車禍，受有全身多處挫傷、骨盆骨折、右側股
    骨開放性骨折等傷害，導致外傷性休克，傷重不治死亡等情
    ，亦有新光吳火獅紀念醫院診斷證明書，並據臺灣士林地方
    法院檢察署檢察官督同檢驗員相驗明確，製有勘驗筆錄、相
    驗屍體證明書、驗斷書等附卷可稽（見相驗卷第15頁、第38
    頁、第42頁至第52頁）。
二、按汽車倒車時應顯示倒車燈光或手勢後，謹慎緩慢後倒，並
    應注意其他車輛及行人，道路交通安全規則第110 條第2款
    定有明文，被告身為職業駕駛人，自應注意上開規定。而依
    卷內現場照片、道路交通事故調查報告表觀之，本件道路交
    通事故發生時，天候晴、日間自然光線、路面乾燥、無缺陷
    、無障礙物，是依當時情形，亦無不能注意之情事，彼時倘
    被告能盡其注意義務，不貿然倒車，禮讓後方之被害人先行
    通過，或促使後方之被害人避讓，即不至於造成本件道路交
    通事故，發生被害人死亡之結果，是以被告之過失，及其過
    失與被害人死亡之結果間，有相當因果關係，均甚為顯然。
    綜上所述，本件事證已明，被告犯行洵堪認定，應依法論科
    。
三、論罪科刑部分：
(一)查被告係「福爾摩砂建材有限公司」動力機械工程車駕駛員
    ，為從事駕駛業務之人，其因業務上之過失致被害人死亡，
    依其行為當時之法律，係犯刑法第276 條第2 項之業務過失
    致死罪。惟按「行為後法律有變更者，適用行為時之法律。
    但行為後法律有利於行為人者，適用最有利於行為人法律。
    」，94年2 月2 日修正公布並於95年7 月1 日施行之刑法第
    2 條第1 項定有明文。被告為上開犯行後，新刑法已經施行
    ，自應依上開規定，為新舊刑法之比較適用。
(二)查被告行為後，刑法第276 條第2 項業務過失致死罪關於罰
    金刑之規定，由原定貨幣單位銀元3000元以下罰金，並依罰
    金罰鍰提高標準條例第1 條前段規定提高為10倍（提高後折
    算為新臺幣3 萬元以下罰金），經依95年7 月1 日修正施行
    之刑法施行法第1 條之1 第1 項、第2 項前段規定，將其貨
    幣單位修正為新臺幣，並就所定數額提高為30倍，亦即修正
    為新臺幣3 萬元以下罰金；而法定罰金刑最低度部分，由修
    正前刑法第33條第5 款規定為銀元1 元以上，依罰金罰鍰提
    高標準條例第1 條前段提高為10倍（提高後折算為新台幣30
    元），依修正後刑法第33條第5 款則修正為新台幣1 千元以
    上，以百元計算，經比較行為時法與裁判時法，修正之罰金
    刑最高度部分，行為時法與裁判時法輕重相同，行為時法並
    無不利於被告情形，而就修正之罰金刑最低度部分，行為時
    法則較有利於被告，自應依修正後刑法第2 條第1 項前段之
    規定，適用行為時法論罪科刑。核被告所為，係犯修正前刑
    法第276 條第2 項之業務過失致死罪。
(三)至於被告行為後，道路交通安全規則第110 條第2 款雖於95
    年6 月30日修正公布；惟按刑法第2 條第1 項前段所規定之
    「法律有變更」，其所稱之「法律」，係指依中央法規標準
    法第4 條之規定制定公布之刑罰法律而言。行政機關依據委
    任立法而制定具有填補空白刑法補充規範之法規命令，雖可
    視為具法律同等之效力，然該法規命令之本身，僅在補充法
    律構成要件之事實內容，即補充空白刑法之空白事實，並無
    刑罰之具體規定，究非刑罰法律，該項補充規範之內容，縱
    有變更，對其行為時之法律構成要件及處罰之價值判斷，並
    不生影響；於此，空白刑法補充規範之變更，僅能認係事實
    變更，不屬於刑罰法律變更之範疇，自無刑法第2 條第1 項
    法律變更之比較適用問題，應依行為時空白刑法填補之事實
    以適用法律（最高法院94年度臺上字第771 號判決要旨參照
    ）。是被告行為後，無論道路交通安全規則內容如何修正，
    其效力僅及於修正以後之交通違規行為，對於修正前被告所
    為交通違規行為，自不生任何影響；亦即被告肇事後，道路
    交通安全規則第97條第1 款之規定縱有修正，亦無刑法第2
    條第1 項之適用。
(四)又被告於肇事後，親自撥打電話報警處理，於其犯罪行為未
    為有偵查權限之機關發覺前，即向前來處理車禍事宜之警員
    承認肇事，此業據被告供陳在卷，並有臺北市○○○○○道
    路交通事故肇事人自首情形紀錄表在卷可稽（相驗卷第27頁
    ），足見被告於當時並不逃避接受裁判，與自首之條件相符
    ，被告行為後，刑法第62條自首之規定業於94年2 月2 日修
    正公布，並於95年7 月1 日生效，將修正前之「減輕其刑」
    修正為「得減輕其刑」，比較新舊法結果，修正後之規定並
    非較有利於被告，依刑法第2 條第1 項前段，自應適用94年
    2 月2 日修正前刑法第62條前段之規定減輕其刑。
(五)爰審酌被告身為職業駕駛人，其注意能力應較一般人為高，
    對於交通法規，亦應較常人嫻熟，卻未能善盡駕駛注意義務
    ，導致被害人因而喪失寶貴之生命，應予非難，兼衡被告與
    被害人有親屬關係，被告犯後坦承犯行，深表悔意等一切情
    狀，量處如主文所示之刑，並諭知易科罰金之折算標準。又
    關於易科罰金之折算標準，除刑法第41條第1 項有所修正外
    ，罰金罰鍰提高標準條例於95年4 月28日修正，並自同年7
    月1 日起生效施行。修正前之刑法第41條第1 項前段規定：
    「犯最重本刑為五年以下有期徒刑以下之刑之罪，而受六個
    月以下有期徒刑或拘役之宣告，因身體、教育、職業、家庭
    之關係或其他正當事由，執行顯有困難者，得以一元以上三
    元以下折算一日，易科罰金。」，再依據修正前罰金罰鍰提
    高標準條例第2 條：「依刑法第四十一條易科罰金或第四十
    二條第二項易服勞役者，均就其原定數額提高為一百倍折算
    一日；法律所定罰金數額未依本條例提高倍數，或其處罰法
    條無罰金刑之規定者，亦同。」之規定，被告行為時之易科
    罰金折算標準，應以銀元一百元、二百元、三百元折算一日
    ，經折算為新臺幣後，應以新臺幣三百元、六百元、九百元
    折算一日。惟95年7 月1 日施行之刑法第41條第1 項前段規
    定修正為：「犯最重本刑為五年以下有期徒刑以下之刑之罪
    ，而受六個月以下有期徒刑或拘役之宣告者，得以新臺幣一
    千元、二千元或三千元折算一日，易科罰金。」，另新修正
    之罰金罰鍰提高標準條例則刪除原本第2 條之規定。是以比
    較新舊法結果，自以舊法所定之易科罰金折算標準有利於被
    告，故應適用修正前刑法第41條第1 項前段、罰金罰鍰提高
    標準條例第2 條規定，為易科罰金之折算標準。
(六)又犯罪在新法施行前，新法施行後，緩刑之宣告，應適用新
    法第74條之規定（最高法院95年度第八次刑事庭會議決議七
    參照）。查被告前未曾因故意犯罪而受有期徒刑以上刑之宣
    告，有臺灣高等法院被告前案紀錄表一份附卷可參，且於犯
    後與被害人家屬達成和解，有和解書一紙在卷可憑（見本院
    卷），是被告經此偵審程序，當知所警惕，信無再犯之虞，
    本院因認對其所宣告之刑，以暫不執行為適當，爰併予宣告
    緩刑2年，以啟自新。
(七)末查修正刑法係自95年7 月1 日起施行，在此之前，刑法分
    別編有關罰金刑之貨幣單位係銀元；且依刑法分則編應處罰
    金者，應適用罰金罰鍰提高標準條例第1 條、第4條 之規定
    ，亦即應按各該具體條文制定或修正之先後，定其提高之倍
    數。惟刑法施行法增訂第1 條之1 ，於95年6 月14日經總統
    公布，並自同年7 月1 日起施行，該條規定：「中華民國九
    十四年一月七日刑法修正施行後，刑法分則編所定罰金之貨
    幣單位為新臺幣。94年1 月7 日刑法修正時，刑法分則編未
    修正之條文定有罰金者，自94年1 月7 日刑法修正施行後，
    就其所定數額提高為30倍。但72年6 月26日至94年1 月7 日
    新增或修正之條文，就其所定數額提高為三倍」，亦即自95
    年7 月1 日起，刑法分則編所定罰金之貨幣單位，由原來之
    銀元改為新臺幣；且94年1 月7 日刑法修正時，刑法分則編
    未修正之條文定有罰金者，自95年7 月1 日起，有關罰金之
    數額提高為三十倍。揭櫫刑法施行法規範內容，本即包括規
    範刑法修正條文施行後所產生新舊法如何適用之問題，刑法
    施行法關於準據法有特別規定者，自應優先於刑法總則第2
    條規定而為適用，而刑法施行法第1 條之1 既增訂於刑法施
    行法之規範體系內，並非增訂於刑法總則編內，再參照刑法
    施行法第1條 之1 之立法理由，即修正條文說明亦謂「考量
    新修正之刑法施行後，不再適用『現行法規所定貨幣單位折
    算新臺幣條例』，為使罰金數額趨於一致，避免衍生新舊法
    比較適用問題，以緩和實務適用法律之衝擊，爰於不變動罰
    金數額之前提下，規定第二項如上」等語，依該條之立法目
    的，顯係基於解決新舊法比較適用所衍生問題而增訂該條規
    定以茲適用，則依體系解釋及目的解釋，刑法施行法第1 條
    之1 係新修正刑法第2 條之特別規定，而應優先適用（此見
    解者詳參最高法院庭長呂潮澤所著「新修正刑法適用問題之
    探討」一文，收錄於法官協會雜誌第八卷第一期，頁100）
    ，本件被告所犯刑法第276 條第2 項之業務過失致死罪，該
    罪有罰金刑之處罰，則本件逕適用刑法施行法第1 條之1 之
    規定即可，毋庸依新修正刑法第2 條第1項 之規定，比較刑
    法施行法第1 條之1 及罰金罰鍰提高標準條例第1 條之規定
    何者有利於被告，併此敘明。
據上論斷，應依刑事訴訟法第273 條之1 第1 項、第299 條第1
項前段，刑法第2 條第1 項前段、第276 條第2 項、修正前刑法
第33條第5 款、第62條前段、第41條第1 項前段、刑法第74條第
1 項第1 款，刑法施行法第1 條之1 ，修正前罰金罰鍰提高標準
條例第2 條，判決如主文。
本案經檢察官吳維雅到庭執行職務。
中    華    民    國    95    年    12    月    19    日
                  刑事第五庭法  官  汪梅芬
以上正本證明與原本無異。
如不服本判決，應於判決送達後10日內，向本院提出上訴狀。
                            書記官  張成龍
中    華    民    國    95    年    12    月    19    日
附錄論罪科刑法條
刑法第276條
因過失致人於死者，處二年以下有期徒刑、拘役或二千元以下罰
金。
從事業務之人，因業務上之過失犯前項之罪者，處五年以下有期
徒刑或拘役，得併科三千元以下罰金。


司法院資訊處製作；財團法人民間司法改革基金會備份。
